臺灣新竹地方法院民事裁定
111年度消債更字第76號
聲  請  人  
即債務人    徐莅宸（即徐瑞宏）



代  理  人  陳慶禎律師（法扶）                    
上列當事人因消費者債務清理事件聲請更生，本院裁定如下：
    主  文
債務人甲○○自中華民國一百一十一年十二月十六日十七時起開始
更生程序。
命司法事務官進行本件更生程序。
    理  由
一、按債務人不能清償債務或有不能清償之虞者，得依消費者債
    務清理條例（下稱消債條例）所定更生或清算程序，清理其
    債務；債務人對於金融機構負債務者，在聲請更生或清算前
    ，應向最大債權金融機構請求協商債務清償方案，或向其住
    、居所地之法院或鄉、鎮、市、區調解委員會聲請債務清理
    之調解，消債條例第3條、第151條第1項分別定有明文。此
    係採前置協商主義，是債務人於協商程序中，自應本於個人
    實際財產及收支狀況，依最大誠信原則，商討解決方案。如
    終究不能成立協商，於聲請更生或清算時，法院審酌上開條
    文所謂「不能清償或有不能清償之虞」，允宜綜衡債務人全
    部收支、信用及財產狀況，評估是否因負擔債務，而不能維
    持人性尊嚴之最基本生活條件，所陳報之各項支出，是否確
    屬必要性之支出，如曾有協商方案，其條件是否已無法兼顧
    個人生活之基本需求等情，為其判斷之準據。又法院開始更
    生程序之裁定，應載明其年、月、日、時，並即時發生效力
    。法院開始更生或清算程序後，得命司法事務官進行更生或
    清算程序，必要時得選任律師、會計師或其他適當之自然人
    或法人1人為監督人或管理人，復為同條例第45條第1項、第
    16條所明定。
二、聲請意旨略以：聲請人前有不能清償債務之情事，而積欠債
    務總額新臺幣（下同）938,142元（見調解卷第15頁）。聲
    請人於民國（下同）111年6月間於本院進行債務前置調解，
    惟最大債權銀行即國泰世華商業銀行股份有限公司（下稱國
    泰世華銀行）具狀表示無協商共識（見調解卷第55頁），且
    於調解期日，債權人均未到場調解，以致前置調解不成立，
    聲請人當庭聲請更生。為此，爰依消債條例請求裁定准許更
    生等語。
三、經查：
㈠、按本條例所稱消費者，指5年內未從事營業活動或從事小規模
    營業活動之自然人；前項小規模營業指營業額平均每月20萬
    元以下者。本條例第2條第1項所稱之營業活動，係指反覆從
    事銷售貨物、提供勞務或其他相類行為，以獲取代價之社會
    活動。本條例第2條第1項所定之5年期間，自聲請更生或清
    算前1日回溯5年計算之；第2項所定之營業額，以5年內之營
    業總額除以實際營業月數計算之。消債條例第2條第1項、第
    2項及消債條例施行細則第3條第1項、第4條分別定有明文。
    查本件聲請人於111年6月14日向本院聲請更生，依上揭條文
    之規定，本院自應審酌聲請前5年（即106年6月14日起至111
    年6月13日止）有無從事營業活動。聲請人陳報110年4月至1
    11年3月經營○○雜糧行，是經營冬粉及米粉銷售，後已辦理
    歇業等語（見本院卷第35、173頁），並提出財政部北區國
    稅局竹東稽徵所營業稅查定課徵銷售額證明、新竹縣政府11
    1年7月11日函等件在卷為證（見本院卷第41-45頁），觀諸
    聲請人所提上開資料，○○雜糧行已於111年7月歇業，於歇業
    前每月銷售額為2萬多元至4萬多元，堪認聲請人於聲請更生
    前5年並無從事超過平均每月營業額20萬元之營業活動。是
    依前揭說明，聲請人核屬消債條例所稱消費者，先予敘明。
㈡、聲請人主張積欠債務總額938,142元，且於提出本件更生之聲
    請前，曾於本院聲請債務前置調解，惟前置調解未能成立乙
    情，此有國泰世華銀行111年6月14日陳報狀、調解程序筆錄
    附於本院111年度司消債調字第107號案卷可稽（見調解卷第
    55、63頁），業經本院依職權調閱上開案卷查核屬實，堪認
    聲請人已依消債條例之規定聲請前置調解而未能成立。又按
    債權人對於債務人之特定財產有優先權、質權、抵押權、留
    置權或其他擔保物權者，仍應依本條例規定申報債權；有擔
    保或有物的優先權之債權人，得以預估或實際行使其擔保或
    優先權後未能受清償之債權，申報為更生或清算債權而行使
    其權利，消債條例第35條第1項、辦理消費者債務清理事件
    應行注意事項第15點分別定有明文。依債權人於本案之查報
    ，聲請人目前積欠之無擔保無優先權債務數額約650,594元
    、合迪股份有限公司（下稱合迪公司）之有擔保債務數額約
    313,545元，擔保物為西元2016年出廠之車牌號碼000-0000
    之機車（下稱系爭機車），此有機車行照、全國動產擔保交
    易線上登記及公示查詢服務資料、合迪公司111年6月8日及7
    月27日陳報狀、其他債權人之陳報狀等件附卷可參（見調解
    卷第47頁、本院卷第83、99、119、121、139、187頁）。經
    聲請人陳報系爭機車之價值約2萬元（見本院卷第39、177頁
    ），則合迪公司權利行使後未能受清償之數額預估約293,54
    5元（計算式：313,545元－20,000元），故聲請人積欠之無
    擔保債務總額預估約為944,139元（計算式：650,594元＋293
    ,545元）。是以聲請人據以聲請更生，本院自應綜合聲請人
    目前全部收支及財產狀況，評估是否已不能維持符合人性尊
    嚴之最基本生活條件，而有「不能清償或不能清償之虞」之
    情事而定。
㈢、聲請人陳報自111年4月23日起於○○企業社擔任學徒修理汽車
    ，每月收入連獎金約28,000元，沒有年終獎金，並提出111
    年4-6月薪資袋、在職證明書等件為證（見本院卷第69-71頁
    ），是本院即暫以聲請人前開陳報每月收入約28,000元，作
    為計算聲請人目前償債能力之依據；又聲請人主張其每月生
    活必要支出為：膳食費6,000元、健保費783元、勞保費1,62
    1元、房租5,500元、交通費500元、電話費700元、雜支1,00
    0元、子女扶養費10,000元（前妻未負擔扶養費），總計：2
    6,104元（見本院卷第38頁），並提出住宅租賃契約書影本
    在卷供參（見本院卷第47-64頁）。惟查：就聲請人主張單
    獨負擔子女扶養費10,000元之部分，查聲請人之女兒為101
    年出生，現年10歲，現就讀小學五年級（見本院卷第175、1
    85頁），平日生活需依附於父母，確有不能維持生活之情形
    ，是有受扶養之必要。扶養費用數額部分，聲請人雖主張其
    前妻原家庭有房貸及父親臥病在床，雙方協議由聲請人單獨
    負擔子女扶養費，其前妻有2個哥哥、1個姐姐、1個妹妹云
    云（見本院卷第37、174-175頁），固提出扶養費協議書為
    憑（見本院卷第73頁）。然按父母對於未成年之子女，有保
    護及教養之權利義務；父母對於未成年子女之扶養義務，不
    因結婚經撤銷或離婚而受影響；扶養之程度，應按受扶養權
    利者之需要，與負扶養義務者之經濟能力及身分定之，民法
    第1084條第2項、第1116條之2、第1119條分別定有明文。是
    以，夫妻雙方雖已離婚，惟父母與未成年子女之身分關係並
    不因此受影響，父母仍應依其經濟能力、身分及未成年子女
    之需要，共同對未成年子女負扶養之義務，且不因當事人一
    方之經濟能力足使未成年子女獲得滿足而使他方免除共同保
    護教養義務，是父母離婚後仍應共同對未成年子女負扶養之
    義務。據聲請人到場陳述：伊前妻目前在新北市之塑膠成型
    的工廠工作，每月收入18,000元左右，不是全職等語（見本
    院卷第174頁），並有本院依職權調查聲請人前妻之稅務電
    子閘門財產所得調件明細表可考（見本院卷第189頁），本
    院考量聲請人之前妻每月所得較聲請人為低，且需按比例分
    擔父親扶養費，故其前妻所能共同負擔扶養子女之經濟能力
    亦相對較低，參以聲請人之子女實際上無需負擔房屋租金，
    且聲請人上開陳述其子女每月所需扶養費為10,000元，就上
    開數額應由聲請人負擔其子女主要之扶養費用，其前妻則負
    擔部分之費用，是聲請人每月負擔子女扶養費應調整為7,00
    0元範圍內較為妥適；至聲請人其個人必要支出之部份，未
    逾衛生福利部公告臺灣省111年每人每月最低生活費之1.2倍
    即17,076元（111年每月生活所必需〈必要生活費用〉數額一
    覽表，見本院卷第193頁），堪認合理。綜上，聲請人每月
    必要生活支出即以膳食費6,000元、健保費783元、勞保費1,
    621元、房租5,500元、交通費500元、電話費700元、雜支1,
    000元、子女扶養費7,000元，總計：23,104元，洵堪認定。
㈣、從而，聲請人主張無法負擔債務等語，以聲請人每月收入28,
    000元，扣除每月必要生活支出23,104元觀之，賸餘約4,896
    元可供支配，已不足負擔國泰世華銀行提出分60期，每月清
    償9,570元之還款條件（見本院卷第139頁），遑論聲請人尚
    有其他銀行債權人及合迪公司之債務需額外個別協議還款；
    復參酌聲請人目前積欠之無擔保債務數額合計約944,139元
    ，已如前述，以其目前每月所得餘額4,896元所計算，尚須
    逾16年始得清償債務（計算式：944,139元÷4,896元÷12個月
    ＝16.07年），且其利息及違約金部分等仍持續增加中，待清
    償之債務總額應屬更高。本院審酌聲請人名下有系爭機車、
    銀行存款（合作金庫銀行、國泰世華銀行）甚少、數筆個人
    有效保單（被保險人為聲請人、未成年子女），此有系爭機
    車行照影本、銀行存摺明細影本、南山人壽保單價值準備金
    一覽表、本院依職權調查聲請人稅務電子閘門財產所得調件
    明細表、法務部高額壽險資訊連結作業等件在卷為證（見本
    院卷第13-21、65-67、75-81、83頁），堪認聲請人客觀上
    經濟狀況已有不能清償債務之情形，而有藉助更生制度調整
    其與債權人間之權利義務關係而重建其經濟生活之必要。
四、綜上所述，聲請人係一般消費者，其已達不能清償債務之程
    度，其中無擔保或無優先權之債務未逾12,000,000元，且未
    經法院裁定開始清算程序或宣告破產；又查無消債條例第6
    條第3項、第8條或第46條各款所定駁回更生聲請之事由存在
    ，則聲請人聲請更生，即應屬有據。本件聲請人聲請更生既
    經准許，併依上開規定命司法事務官進行本件更生程序，爰
    裁定如主文。至聲請人於更生程序開始後，應提出足以為債
    權人會議可決或經法院認為公允之更生方案以供採擇，而司
    法事務官於進行本件更生程序、協助債務人提出更生方案時
    ，亦應依債務人之薪資變化、社會常情及現實環境衡量債務
    人之償債能力，並酌留其生活上應變所需費用，進而協助債
    務人擬定允當之更生方案，始符消債條例重建債務人經濟生
    活之立法目的，附此敘明。
中    華    民    國   111    年    12     月    16   日
                        民事第二庭    法  官  鄭政宗
以上正本係照原本作成。
本件不得抗告。
中    華    民    國   111    年     12    月    16   日
                                      書記官　黃志微